【裁判字號】    99,上易,1515
【裁判日期】    990831
【裁判案由】    詐欺
【裁判全文】
臺灣高等法院刑事判決                99年度上易字第1515號
上  訴  人  臺灣士林地方法院檢察署檢察官
被      告  乙○○
選任辯護人  邱基祥律師
上列上訴人因被告詐欺案件，不服臺灣士林地方法院99年度易字
第1號，中華民國99年5月31日第一審判決（起訴案號：臺灣士
林地方法院檢察署97年度偵續字第243號），提起上訴，本院判
決如下：
    主  文
上訴駁回。
    理  由
甲、程序方面：
一、按被告以外之人於偵查中向檢察官所為之陳述，除顯有不可
    信之情況者外，得為證據，刑事訴訟法第159條之1第2項定
    有明文。本件，證人洪英超於偵查中之供述，對被告而言，
    固屬被告以外之人於審判外之陳述，惟證人洪英超於偵查中
    經檢察官命其具結作證，被告或其辯護人並未舉證證明其證
    述有何顯不可信之情況，依法自得作為證據。
二、次按被告以外之人於審判外之言詞或書面陳述，除法律有規
    定者外，不得作為證據，刑事訴訟法第159條第1項亦有明文
    。本件，辯護人於本院準備程序爭執被告以外之人於審判外
    之言詞或書面陳述，不得作為證據，查其餘被告以外之人(
    即除洪英超於偵查中之證述外)於警詢、偵查中之供述，並
    無傳聞法則例外之情形，自不得作為證據。
乙、實體方面：
一、公訴意旨略以：被告乙○○之弟劉健國經營之漢城有限公司
    （下稱漢城公司）於民國95年7 月21日，以新臺幣（下同）
    300 萬元之價格，出售EXCEL 交換機2 台及配件1 批（下稱
    系爭通訊設備）予甲○○經營之馹昇科技有限公司（下簡稱
    馹昇公司）後，因馹昇公司財務惡化，欲變賣系爭通訊設備
    以籌措資金周轉，詎被告乙○○獲知上情後，竟意圖為自己
    不法之所有，向甲○○訛稱：「可代為出租或出售系爭通訊
    設備，協助週轉400萬元以供運用」云云，致使甲○○誤信
    為真而陷於錯誤，於96年3月1日出具委由被告乙○○處理之
    委任書，並於96年3月5日，在臺北市內湖區○○○路○段123
    巷24號4樓之2，將系爭通訊設備交予被告乙○○，並簽立產
    品出借契約書，約定甲○○保有系爭通訊設備之所有權，倘
    無法出租或出售，被告乙○○應於96年3月25日出借期限屆
    滿7日內交還，如延遲歸還，即視為購買。被告乙○○得手
    後，擅將系爭通訊設備質押予不知情之債權人洪英超，嗣因
    被告乙○○無法清償欠款，洪英超乃將系爭通訊設備以49萬
    元之價格售予某境外公司，甲○○獲悉後始知受騙，因認被
    告乙○○涉犯刑法第339條第1項詐欺取財罪嫌。
二、按犯罪事實應依證據認定之，無證據不得認定犯罪事實；不
    能證明被告犯罪者，應諭知無罪之判決，刑事訴訟法第154
    條第2 項、第301 條第1 項分別定有明文。又認定不利於被
    告之事實，須依積極證據，茍積極證據不足為不利於被告事
    實之認定時，即應為有利於被告之認定，更不必有何有利之
    證據（最高法院30年上字第816 號判例參照）。次按刑法第
    339 條第1 項詐欺罪之成立，以意圖為自己或第三人不法所
    有，以詐術使人將本人或第三人之物交付為要件。所謂以詐
    術使人交付，必須被詐欺人因其詐術而陷於錯誤，若其所用
    方法，不能認為詐術，亦不致使人陷於錯誤，即不構成該罪
    （最高法院46年台上字第260 號判例亦可參照）。
三、本件檢察官認被告涉有上開罪嫌，無非以被告在警詢及偵查
    中之供述、告訴人馹昇公司之負責人甲○○於警詢及偵查中
    之指訴、證人洪英超於偵查中之證述、購買證明書、委任書
    、產品出借契約書、借出單、協議書、收據各1紙、支票6紙
    、存證信函2封、支票2紙暨退票理由單1紙等件為其主要依
    據。訊據被告固坦承於96年3月1日簽立上開委任書，以及於
    同月5日簽立產品出借契約書，並取走系爭通訊設備，嗣於
    96年4月中，將系爭通訊設備質押予債權人洪英超，之後因
    無法清償先前積欠洪英超之款項，而由洪英超將系爭通訊設
    備以49萬元之價格售受他人等事實，惟堅決否認有何上開犯
    行，辯稱：伊與甲○○洽談時，並未保證或約定系爭通訊設
    備可以賣到多少錢，如伊有意要詐騙告訴人，又何須在取得
    系爭通訊設備後，交付甲○○130萬元供其周轉等語。另辯
    護人為被告辯稱：是甲○○因告訴人經營不善而主動找被告
    幫忙，難認有陷於錯誤之情形，況且依產品出借契約書之約
    定，被告遲未歸還時，即視為被告購買，則被告於取得系爭
    通訊設備所有權後，將之交付洪英超，亦不能認為是詐欺行
    為等語。
四、經查：
(一)關於告訴人於上開時、地與被告簽立委任書、產品出借契約
    書，並交付系爭通訊設備予被告，之後被告將之質押予洪英
    超，嗣因被告無法清償先前積欠洪英超之款項，已由洪英超
    將系爭通訊設備以49萬元之價格售予他人等事實，為被告所
    不否認，核與證人即告訴人之負責人甲○○以及證人洪英超
    證述之情節（見原審卷第42、45、59、60頁）相符，並有委
    任書、產品出借契約書及借出單各1紙在卷可參（分見96 年
    度他字第3816號卷第23、24頁、97年度偵續字第243號卷第
    42頁），堪信此部分事實為真正。
(二)惟告訴人委任被告代為出租、出售及交付系爭通訊設備予被
    告之過程與原因，依證人甲○○於原審審理時證述：「伊在
    95年7月份時，向被告之弟劉健國以300萬元購入系爭通訊設
    備，被告時常到伊公司來，之後伊跟被告說告訴人經營有困
    難，請被告幫伊將系爭通訊設備賣掉。‧‧被告來找伊時，
    說他曾經做過通訊相關行業，後來倒閉了，他講了很多很多
    人，伊也認識一、二，所以伊認為被告在這行有經驗。」等
    語（見原審卷第42、55頁），可知是甲○○主動向被告提及
    告訴人經營不善，需錢周轉，加上甲○○認為被告曾做過通
    訊相關行業，為有經驗之人，告訴人始決意委任被告代為出
    租、出售系爭通訊設備，並將系爭通訊設備交付予被告，並
    非被告有何施用詐術之情形。
(三)有關告訴人委任被告代為出租或出售系爭通訊設備時，被告
    有無保證或約定告訴人可取得400萬元乙節，證人甲○○固
    於原審審理時證述：「被告跟伊說他可以賣到3、400萬元」
    等語（見原審卷第43頁），惟又改稱：「被告是跟伊說系爭
    通訊設備可以賣到400多萬元」等語（見原審卷第53頁），
    足見邱柏緯對於可賣得之金額，前後之證述並不相同，尚難
    遽信為真。況且參酌告訴人與被告簽立之委任書上亦無任何
    金額之記載，且證人甲○○於原審審理時亦證述：「告訴人
    係以300萬元購入系爭通訊設備，被告也知道，之後會委任
    被告，是被告告訴伊有把握可以賣到400多萬元」等語（見
    原審卷第53頁）。然如被告當時確有上開保證或約定之出售
    價格，則該價格顯然高於告訴人買入之價格達100餘萬元，
    以當時告訴人需錢周轉之情形下，則邱柏偉為求順利取得上
    開金額，焉有不將如此重要之保證內容載明在委任書之可能
    。因此，尚難僅憑證人甲○○單方面之證述內容，遽認被告
    有向其訛稱「可代為出租或出售前開通訊設備，協助週轉
    400萬元以供運用」之施用詐術之行為。告訴人於99年6月14
    日刑事聲請狀稱：96年3月1日之委託書上有「產生之利益，
    雙方秉誠信，商業道德分配」等語，所謂「利益」，顯指超
    過成本300萬元的利潤，可見被告必定向告訴人表示至少可
    賣得300萬元云云(本院卷第13頁)，惟告訴人於原審作證時
    ，檢察官訊以：這約款何意？答稱：就是傭金，一般來講，
    傭金是賣價的一成等語(原審卷第44頁)，可知，該約款係指
    如被告順利將機器賣出，給予賣價一成的傭金之意，告訴人
    上開主張尚無可採。
(四)被告於取得系爭通訊設備後，尚應告訴人之要求而簽立產品
    出借契約書之事實，亦據證人甲○○於原審審理時證述明確
    （見原審卷第55頁），並有上開產品出借契約書1紙在卷可
    佐（見96年度他字第3816號卷第24頁）。再參酌證人甲○○
    於原審審理時亦證述：「將系爭通訊設備交給被告時，被告
    並未表示已經找到買方或是要租借的人。而產品出借契約書
    所載之20天的期限，是伊公司制式的合約。」等語（見原審
    卷第45頁），可知告訴人於交付系爭通訊設備時，亦知悉被
    告並不一定可以順利出租或出售予他人，而告訴人為求自保
    ，甚至主動要求被告要簽立該公司制式之產品出借契約書，
    僅給予被告20日之委任期間以觀後效，顯見告訴人將系爭通
    訊設備交予被告之際，雖想藉由被告之處理，以取得出租或
    出售之金額以利週轉，惟對於被告可否順利出租或出售，並
    無十足之把握，難認告訴人有何因此陷於錯誤而交付系爭通
    訊設備之情形，且系爭通訊設備頗具特殊性，須有適合之軟
    體始能啟動，亦難期被告於20日內找到買主，縱令被告於20
    日之委任期間內未順利找到買方或是要租借的人，而未交付
    告訴人任何金額，亦不能據此推論被告有何詐欺之犯行。
(五)依告訴人要求而由被告簽立之產品出借契約書第四點及第二
    點約定：「出借日期：96年3 月5 日至25日」、「‧‧乙方
    （即被告）需於議定日結束後7 日內，將產品寄回甲方（即
    告訴人馹昇公司），延遲寄回產品，則視為購買行為，乙方
    需以商品零售價格購買，乙方不得異議。」其中第二點所謂
    「遲未歸還就視同購買」之約定，原係告訴人為因應該公司
    產品出借他人時所預先擬定之約定，告訴人將系爭通訊設備
    交付予被告時，既主動要求被告簽立上該產品出借契約書，
    顯見告訴人亦有意藉此告知被告，如屆時未歸還系爭通訊設
    備之法律效果，此與證人甲○○於原審審理時自承：「在被
    告沒有還系爭通訊設備時，伊已多次跟被告提到依照產品出
    借契約書，不還的話視為購買，所以要還貨款」等語（見原
    審卷第54頁）相符。因此，被告依出借契約書之約定，雖於
    出借日期（即96年3月25日）結束後7日內，遲未返還系爭通
    訊設備而將之質押於洪英超，均僅生視為購買系爭通訊設備
    之法律效果，不能據此推論被告於受委任或取得系爭通訊設
    備之際即有不法所有之詐欺意圖。告訴人雖於上開刑事聲請
    狀指稱：出借契約書並無買賣價金之約定，如何「視為」買
    賣？惟依民法第346條第1項規定：價金雖未具體約定，而依
    情形可得而定者，視為定有價金。本件，系爭機器告訴人係
    以300萬元購入，有所提支票影本在卷可參，自屬可得確定
    ，告訴人上開主張亦不可採。是以，依雙方所簽契約，於96
    年4月初被告未返還系爭通訊設備時，已生視為被告買受之
    效果。而告訴人於屆期後多次向被告提及該約款，被告自然
    知悉該設備不返還時，視為購買，自可自由處分，僅須依約
    支付買賣價金而已。
(六)關於被告何時將系爭通訊設備交付洪英超，證人洪英超於原
    審證稱：被告係陸陸續續向我借錢，其中還了一次約30多萬
    元，記得是96年第3季、第4季的時候，我跟他要錢，他就拿
    來放在我那邊，有說如果時間到了他錢還不出來，我就可以
    處理等語(原審卷第59頁)。被告於原審則供稱：大概記得機
    器質押的時間是在4月中。可知，無論被告是在96年4月中，
    或係於96年第3季、第4季，將該設備交付證人洪英超質押，
    嗣由證人洪英超加以變賣。依時間點言，已在被告依合約視
    為購買系爭設備之後，而系爭設備又已交付被告持有，無待
    另行交付，已由被告取得所有權，被告將系爭通訊設備交付
    洪英超，不能據以認定其於取得系爭設備之初，即有向告訴
    人甲○○詐欺之意圖。
(七)至被告交付告訴人130萬元，性質如何？告訴人於原審證稱
    ：96年4月10左右，被告帶了一大袋錢，第二天匯130萬元到
    公司或是我戶頭去，約4月13日跟我說那不是貨款，是我跟
    他借的錢，到了同年5月7日被告要我到美商易利康公司，向
    一個人拿了130萬元，給了方正宇，算是還之前被告說在4月
    間借我的130萬，另外，同年5月7日後被告分二次交給我50
    萬元，加起來共180萬，就是我房子賣給他，他們給我的價
    金等語(原審卷第46頁、47頁)。以上證言，有告訴人於96年
    5月7日所簽美商易利康公司台灣分公司現金簽收回條乙紙、
    告訴人於同年5月8日所簽授權書二紙可佐(他字卷第137頁至
    139頁)。嗣告訴人於同年6月23日簽協議書乙紙，載明：本
    人於6月25日下午3時，到陳志皓公證人辦公室與乙○○先生
    處理180萬借貸及二間不動產公證之問題，本人甲○○願意
    負責等語(同上卷第135頁)。可知，告訴人亦認同上開180萬
    元係借款，且告訴人係以二間房屋過戶予被告相抵，此部分
    並經檢察官於97年7月4日以97年偵字第3716號為不起訴處分
    (偵卷第83頁)，附此敘明。是被告借予告訴人180萬元部分
    ，尚難認與系爭設備之買賣價金有關。惟本件既係本於借貸
    契約衍生之問題，應係民事糾葛，告訴人與被告另有簽協議
    書乙紙，雙方同意由被告支付70萬元和解，有協議書乙紙、
    支票二張在卷可參(他字卷第105頁、106頁)，告訴人於原審
    亦證稱：和解是針對二事，一個是300萬設備、一個是房子
    ，因為房屋買賣契約書，被告並沒有實際辦理買賣，而是拿
    去設定抵押等語(原審卷第52頁)，若然，系爭設備未能返還
    告訴人所生之損害賠償問題，自應依上開協議書處理。而依
    上開協議書，被告於立約時已支付現金10萬元，面額為20萬
    元、40萬元支票各一張，其中面額40萬元支票尚未兌現，但
    被告另於97年4月22日支付告訴人現金9萬7千元，由告訴人
    簽收，有收據乙紙可佐(偵續卷第41頁)。
五、綜上所述，檢察官認定被告涉犯上開罪嫌所援引之證據，尚
    無法證明被告有何詐欺取財之犯行，不能使本院得有罪之確
    信，此外，復查無其他證據足證被告確有檢察官所指犯行，
    揆諸首開法條規定及判例說明，核屬不能證明被告犯罪，應
    諭知被告無罪之判決。
六、原審詳查後，以不能證明被告犯罪，諭知無罪之判決，認事
    用法尚無違誤。檢察官循告訴人請求上訴，另認被告可能成
    立侵占罪名。惟系爭設備於96年4月初因被告未返還，依契
    約視為購買，已如上述，則被告將系爭設備質押並交付洪英
    超，係所有人處分自己所有物之行為，不能據以認定被告係
    易持有為所有，自亦不成立侵占之罪名。是檢察官上訴，核
    無理由，應予駁回。
據上論斷，應依刑事訴訟法第368條，判決如主文。
本案經檢察官邱美育到庭執行職務。
中    華    民    國    99    年    8     月    31    日
                  刑事第十七庭  審判長法  官  王聰明
                                      法  官  黃雅芬
                                      法  官  陳世宗
以上正本證明與原本無異。
不得上訴。
                                      書記官  李佳穎
中    華    民    國    99    年    8     月    31    日

司法院資訊處製作；財團法人民間司法改革基金會備份。
